【裁判字號】    98,訴,942
【裁判日期】    990203
【裁判案由】    請求塗銷抵押權登記
【裁判全文】
臺灣臺南地方法院民事判決               98年度訴字第942號
原      告  甲○○
被      告  戊○○
訴訟代理人  黃榮坤律師
複 代理 人    嘉益律師
上列當事人間請求塗銷抵押權登記事件，經本院於民國99年1月2
0日言詞辯論終結，判決如下：
    主  文
被告應將坐落臺南縣永康市○○段三三四地號、三三五地號、三
三六地號及三三七地號，權利範圍均為二分之一之四筆土地，經
臺南縣永康地政事務所以八十五年永字第○一六三一八號收件，
於民國八十五年六月十七日所為共同擔保債權本金新臺幣壹仟貳
佰萬元之抵押權登記，予以塗銷。
訴訟費用新臺幣貳萬柒仟玖佰壹拾陸元由被告負擔。
    事  實
一、原告主張：緣訴外人丙○○積欠原告新臺幣（下同）210 萬
    元之票款，經原告於民國84年11月間向本院聲請核發支付命
    令，並於支付命令確定後就丙○○所有坐落於臺南縣永康市
    ○○段334、335、336及337地號，權利範圍均為2分之1之4
    筆土地（下合稱系爭土地）聲請強制執行，惟丙○○竟於85
    年6月17日將系爭4筆土地設定本金1,200萬元之抵押權（下
    稱系爭抵押權）予其女婿即被告戊○○，致執行案件拍賣無
    實益，而經本院發給債權憑證結案。丙○○設定抵押權予被
    告之時點，係在原告已取得執行名義即將聲請強制執行之際
    ，且丙○○與被告為極近之親屬關係，兼以被告家境並非富
    裕，應無如此鉅款可借與丙○○，則該抵押權之設定顯係出
    於通謀虛偽意思表示，依民法87條第1項規定應屬無效。縱
    認系爭抵押權之設定並非出於通謀虛偽意思表示，然系爭抵
    押權並無擔保債權存在，系爭抵押權亦無從單獨存在。無論
    系爭抵押權係出於通謀虛偽意思表示或無擔保債權存在，丙○○本均得依民法第767條規定請求塗銷，竟怠於行使，原
    告自得依民法第242條規定，代位丙○○請求塗銷系爭抵押
    權登記。爰聲明：如主文第一項所示。
二、被告則以：
（一）按當事人主張有利於己之事實者，就其事實有舉證之責任
      ；第三人主張表意人與相對人通謀而為虛偽意思表示者，
      該第三人應負舉證之責，此有民事訴訟法第277條前項規
      定及最高法院48年臺上字第29號判例意旨可參。是原告應
      就被告有通謀虛偽意思表示之事實舉證說明以實其說。
（二）被告與妻子丁○○在74年間認識，並於就學及當兵期間常
      到被告岳父即訴外人丙○○家中，因而知悉丙○○常以2
      分利息調度現金為天九牌之博奕活動，被告認有利息可賺
      ，故於75年間向其父借款借與丙○○，至79年底尚有本金
      150萬元左右供丙○○週轉；至80年初，丙○○與其友人
      欲在農曆過年期間進行較大規模之天九牌博奕活動，並請
      專人來作莊發牌，乃向被告調借，被告再向被告父親借款
      現金250萬元供丙○○週轉，然因手氣不順，且丙○○急
      欲翻本，故在元宵節前後再向被告調借，被告再向父親借
      現金200萬元供其週轉，然翻本並未如願。嗣被告與妻子
      於80年6月結婚，丙○○允諾借款之本息將在出售系爭土
      地後優先償還被告，惟因共有人間對出售系爭土地之意見
      分歧，致未能完成交易，嗣經被告與丙○○一再協議，丙○○同意以系爭土地設定抵押權予被告，惟因其仍有意出
      售系爭土地，故遲至85年6月雙方始將80年間至85年間之
      利息以1分半（年息15%）計算，並協議自設定抵押後不再
      計息，且同意於90年6月以前償還，始將本金與利息合併
      計算，合計為1,200餘萬元【計算式：600萬元×（1＋0.1
      5）×（1＋0.15）×（1＋0.15）×（1＋0.15）×（1＋0
      .15）＝12,068,143元】，乃以1,200萬元計，並設定該金
      額之抵押權予被告。是被告與丙○○間確有擔保債權存在
      ，並無通謀虛偽設定抵押權之情事。
（三）並聲明：原告之訴駁回。
三、查訴外人丙○○於民國85年6月17日，將其所有之系爭4筆土
    地，所有權應有部分均為2分之1，共同設定擔保債權總金額
    額1,200萬元之抵押權予被告；又丙○○積欠原告210萬元之
    票款，及自84年9月10日起至清償日止，按年利6釐計算之利
    息，暨程序費用103元，經原告聲請本院核發84年度促字第
    13362號支付命令，該支付命令於84年12月13日確定，原告
    並於85年12月3日對丙○○所有之系爭4筆土地（重測前地號
    為永康段516之16、516之25、516之42、516之43號）聲請強
    制執行，被告以抵押權人身份參與分配，該強制執行程序嗣
    後因拍賣無實益終結，經本院核發債權憑證等情，業據原告
    提出土地登記謄本、支付命令、確定證明及債權憑證影本在
    卷可證（補字卷第5至12頁，本院卷第14、15、25至26頁）
    ，並經本院依職權調取本院85年度執字第13032號給付票款
    執行卷宗核閱無訛，且為被告所不爭執，堪信為真實。
四、參酌兩造攻防要旨，本件重要爭點在於：被告對訴外人丙○○究竟有無1,200萬元之抵押債權存在？系爭抵押權之設定
    是否出於被告與丙○○間之通謀虛偽意思表示？茲審酌如下
    ：
（一）按「抵押權為從物權，以其擔保之債權存在為發生之要件
      ，契約當事人間除以債權之發生為停止條件，或約定就將
      來應發生之債權而設定外，若所擔保之債權不存在，縱為
      抵押權之設定登記，仍難認其抵押權業已成立。」（最高
      法院94年度台上字第112號判決要旨參照），是抵押權之
      成立，違反其成立上之從屬性者，應屬無效，縱有抵押權
      之登記，該項登記亦無效。另按表意人與相對人通謀而為
      虛偽意思表示者，其意思表示無效，此為民法第87條明定
      。而此所稱通謀而為虛偽之意思表示，係指表意人與相對
      人相互明知為非真意之表示而言（最高法院79年度台上字
      第2736號判決要旨參照）。又所有人對於無權占有或侵奪
      其所有物者，得請求返還之。對於妨害其所有權者，得請
      求除去之。有妨害其所有權之虞者，得請求防止之。又債
      務人怠於行使其權利時，債權人因保全債權，得以自己之
      名義，行使其權利。民法第767條、第242條本文分別定有
      明文，先予敘明。
（二）復按當事人主張有利於己之事實者，就其事實有舉證之責
      任。但法律別有規定，或依其情形顯失平者，不在此限。
      民事訴訟法第277條定有明文。而在舉證責任分配之原則
      下，主張權利存在之人，應就權利發生之法律要件事實負
      舉證責任，主張權利變化、消滅之法律要件事實，則由否
      認之人負舉證責任。於法律別有規定，或依上開原則定舉
      證責任，明顯產生不公平情形者，始例外由法院依據公平
      、誠信、正義等原則分配舉證責任。本件原告主張系爭抵
      押權之設定係出於被告與訴外人丙○○之通謀虛偽意思表
      示，為被告否認，且辯稱系爭抵押權設定前確曾借款予丙○○，該抵押權之設定並非出於通謀之虛偽意思表示，揆
      之前揭說明，主張系爭抵押權所擔保債權存在之被告，自
      應就系爭抵押權所擔保債權存在之事實，負舉證之責，此
      部分並無疑義。而主張系爭抵押權之設定係出於被告與訴
      外人丙○○之通謀虛偽思表示之原告，本應其所主張「系
      爭抵押權之設定係出於被告與訴外人丙○○之通謀虛偽意
      思表示」之事實負舉證責任。然依實際情形，被告就其如
      何與丙○○發生債權債務關係，暨系爭抵押權之設定登記
      經過情形，既屬實際參予之當事人，就該等積極事實之存
      在，舉證並非困難，倘要求原告就其所主張不存在之消極
      事實負舉證責任，則難免強人所難，有失公平。是依真實
      接近度、舉證難易度與公平性而言，顯然由被告舉證證明
      其抗辯之事實較為可能且容易，是本件仍應由被告負舉證
      責任，始屬公平。
（三）被告就辯稱其自75年間起至80年間，陸續借款約600萬元
      予丙○○，加計至80年至85年之利息後，借款總額約為1,
      200萬元等情，固據其聲請本院傳喚證人即被告之舅舅乙○○、被告之母楊沈雪芝及被告之配偶丁○○到庭為證。
      其中(一)乙○○證稱：74年時被告之父楊挺曾在伊經營之亞
      欣國際開發有限公司投資350萬元之暗股，嗣於79年中旬
      ，伊欲轉至大陸經營，楊挺不欲繼續投資，80年農曆冬至
      前後，伊先返還250萬元，後來在農曆元月7、8號即天公
      生前後，又退還200萬元，楊挺並未告知伊錢拿回去做何
      用途，還錢的方式都是伊叫會計從公司戶頭提現金出來交
      付等語；(二)楊沈雪芝證稱：伊知道丙○○總共向被告拿了
      600萬元，錢是被告向伊先生楊挺拿的，其中150萬元是比
      較早之前陸陸續續借給丙○○的，時間太久已不記得確定
      的借款時間；450萬元是在乙○○工廠裡插的暗股，是在
      被告結婚之前，在過年前後借給丙○○的，150萬元是楊
      挺領現金交給被告，450萬則是楊挺向乙○○拿錢後交給
      被告，再由被告交給丙○○，伊有親眼看到楊挺拿錢給被
      告，但並沒有看到被告拿給丙○○的過程；因為丙○○在
      做賭博的莊家，借錢給他利息很高，有聽到伊先生在和被
      告說借錢的事，聽說是兩分利，利息被告會拿給伊先生，
      這600萬元丙○○沒有還，但丙○○有說要賣地來還錢等
      語；(三)丁○○則證稱：伊父親丙○○向被告借錢時伊有在
      場，因為丙○○有融資給他人收取利息，收取的利息是兩
      分利，被告借錢給丙○○就是為了讓他可以借錢給別人，
      丙○○借錢給別人的利息是兩分，當初跟被告借也是說兩
      分的利息。丙○○大約從75年陸續開始向被告借錢。剛開
      始都有還錢，利息也有正常給付，到79年為止，被告總共
      借給丙○○大約150萬元，後來79年底80年初又再借450
      萬元，因為過年期間丙○○有聚資找人以玩天九牌的方式
      賭博，一開始是請人作莊，因為那個場子是丙○○負責的
      ，如果莊家贏了的話丙○○就可以抽成；莊家自己的資金
      如果輸光的話，就會要丙○○提供賭本，所以才需要準備
      錢週轉。80年初農曆過年前丙○○有向伊和被告借250 萬
      元，利息亦為兩分利，是被告向他父親楊挺借錢，然後回
      被告家向被告父親拿錢後，再拿給丙○○。後來丙○○可
      能自己也有下去玩，資金都沒有了，就叫被告再調200萬
      元給他，被告一樣也是向他父親要的。這兩筆借款都沒有
      還。丙○○有說要賣地來還。那時已經有人向丙○○洽談
      賣地的事情，但是價錢一直沒談妥，且那塊地是丙○○和
      與伊伯父一同持有，伊伯父不同意賣。後來85年的時候因
      為丙○○沒辦法還錢，就把土地設定抵押給我們擔保。因
      為丙○○承諾欠的利息要還，所以當時決定以年息一分半
      來計算這5年的利息，加上本金約1,200多萬，所以用1,20
      0萬設定抵押權,利息是用複利計算的方法。伊公公楊挺也
      有跟伊和被告討論過還錢的事情，但丙○○根本沒有錢，
      現在只好當作用600萬元來買這塊土地云云（見本院卷第
      45至48頁）。惟查：上開證人等證述之內容均係距今已逾
      十餘年甚至二十年陸續發生之片段情結，並非甫經過未久
      之特殊事件，乃渠等竟然均能巨細靡遺就有關金錢往來之
      時間、原因乃至金額等，為明確之供述，渠等供述所憑之
      記憶能力顯然超乎常情，被告復未提出任何證據以資擔保
      上開證人之供述確屬可信，該等證人所述，自難遽信。再
      者，據被告於書狀中陳稱：其因知悉丙○○常以2分利息
      調度現金為天九牌之「博奕活動」，故於75年間起向其父
      楊挺借款與丙○○，至79年底尚有本金150萬元左右供丙○○週轉云云，與證人丁○○前揭證述係因丙○○有「從
      事融資業務」，被告為賺取利息，故借款與丙○○供其融
      資與他人乙節，關於借款之原因，二者所述已有不符；又
      被告陳稱其於80年初借與丙○○之450萬元，資金來源乃
      楊挺向證人乙○○借調，嗣後楊挺再將其插暗股投資之股
      份讓渡予證人云云（見本院卷第33、34頁民事答辯續狀）
      ，與證人乙○○證稱該450萬元係退還楊挺投資股款之情
      節，亦有出入。被告主張之借款原因及資金來源，與上開
      證人之證述均有歧異，該等證人之證述，已難資為被告抗
      辯事由確係實在之證明。且被告上開證人到庭證述後，對
      前述岐異之處均未為任何辯明，復於其後所提出之言詞辯
      論狀中，引用證人所述作為抵押債權存在之證明（見本院
      卷第65至68頁），則其就系爭抵押權所擔保債權發生原因
      之主張，亦有前後不一之矛盾，難予採信。
（四）又自一般民間融資情形以觀，欲以借款方式取得資金，再
      將該資金貸與他人賺取利息，則前者之利息必較後者為低
      ，方能賺取利息差額。倘如被告所辯，丙○○確曾以2分
      利息融資他人，卻又將向被告借款之利息同以2分計算，
      豈非使其所經營之融資業務無利可圖，且需冒無法回收借
      款而自行對被告背負債務之風險。又意圖藉賭博獲利之風
      險更甚於融資收息之風險，被告借款與丙○○之本意既在
      賺取利息，要難想像其在丙○○尚未清償積欠之150萬元
      之前，又願意陸續貸與其高達250萬元之鉅款以供其從事
      風險極高之賭博活動，甚且在丙○○又將該250萬元盡皆
      輸盡後，被告卻不擔憂資金無法回收，竟又再向其父親調
      借200萬元鉅款挹注丙○○賭博。是僅就被告所辯情節以
      觀，其抗辯事由亦有悖常情，難予採信。
（五）被告另辯稱因丙○○無力還款，經被告一再與其商議，雙
      方於乃85年6月結算借款本息，約定將80年間至85年間之
      利息以1分半（年息15%）計算，本息合計為1,200餘萬元
      ，乃以1,200萬元計，由丙○○於系爭土地上設定1,200萬
      元之抵押權予被告云云。然查，被告當時已於80年6月間
      與丁○○結婚，與丙○○已成岳婿關係，情誼非淺，而一
      般人面對此類尊長親屬之欠款，縱仍堅持其應清償，亦不
      致於累加利息，使欠款金額擴大。被告既為丙○○之半子
      ，亦難想像其於岳丈丙○○已有清償困難時，復於借款本
      金上再為加計高於一般金融機構借款利率之1分半利息（
      即年利率百分之15），甚且以複利計算，致加計利息後之
      債權金額較原本600萬元高出一倍之多，足見被告就此所
      辯亦有違情理。又原告曾於85年12月3日持於84年12月13
      日確定之支付命令對丙○○聲請強制執行，經被告以抵押
      權人身份參與分配，致該強制執行程序因拍賣無實益終結
      等情，業如前述。而被告既辯稱丙○○同意於90年6月以
      前清償，系爭抵押權登記上所載之擔保債權清償日期亦為
      90年6月15日，是被告所主張之該筆抵押債權，已屆清償
      期達8年餘之久，然被告、證人楊沈雪芝及丁○○亦均陳
      稱丙○○至今仍未清償該筆借款，而被告除曾經於前揭強
      制執行程序中聲明參與分配外，於系爭債權清償期屆至迄
      今，實際上並未有任何積極之行為以求債權之滿足，經核
      上開諸般情形，被告所稱之借款原因、經過及嗣後處理方
      式，除與一般借款常態不符，亦有悖於人情之處。是被告
      抗辯主張與丙○○間存有1,200萬元之借款債權云云，無
      可採信。被告既知其與丙○○間無擔保債權存在，則其與
      丙○○所為之系爭抵押權設定物權行為，自屬通謀虛偽之
      意思表示。是原告主張系爭抵押權並無擔保債權存在，及
      其設定行為出於通謀虛偽意思表示等情，即非無據，堪予
      採信。
五、綜上所述，系爭抵押權實際上並無所擔保之債權存在，其設
    定有違抵押權之從屬性，且係出於通謀虛偽意思表示，依法
    自屬無效。而原告既為訴外人丙○○之債權人，為保全債權
    ，即得代位債務人丙○○訴請原告塗銷無效之抵押權設定行
    為。從而，原告代位其債務人丙○○，本於所有權人物上請
    求權之法律關係，訴請被告塗銷系爭抵押權，自屬有據，應
    予准許。
六、本件事證已臻明確，兩造其餘攻擊防禦方法，經核與本件判
    決結果不生影響，爰不一一論述，附此敘明。
七、按訴訟費用，由敗訴之當事人負擔；法院為終局裁判時，應
    依職權為訴訟費用之裁判，民事訴訟法第78條、第87條第1
    項分別定有明文。查本件為被告敗訴之判決，揆之前揭規定
    ，訴訟費用自應由敗訴之被告平均分擔訴訟費用；又本件訴
    第一審裁判費為21,790元，另有證人旅費6,126元之支出，
    故本件訴訟費用額合計為27,916元，應由敗訴之被告負擔，
    爰確定如主文第二項所示。
八、結論：本件原告之訴為有理由，依民事訴訟法第87條第1項
    、第78條，判決如主文。
中    華    民    國    99    年     2    月     3    日
                  民事第三庭  審判長法  官  杭起鶴
                                    法  官  伍逸康
                                    法  官  張玉萱
以上正本證明與原本無異。
如對本判決上訴，須於判決送達後20日內向本院提出上訴狀。
中    華    民    國    99    年    2     月    3     日
                                    書記官  張晶瑩

司法院資訊處製作；財團法人民間司法改革基金會備份。
